【裁判字號】    94,家訴,176
【裁判日期】    950705
【裁判案由】    確認婚姻關係存在
【裁判全文】
臺灣高雄地方法院民事判決             94年度家訴字第176號
原      告  甲○○
訴訟代理人  陳仁豪律師
被      告  丁○○
上當事人間請求確認兩造間婚姻關係存在事件，本院民國95年6
月21日言詞辯論終結，判決如下：
    主  文
確認原告與被告間之婚姻關係存在。
訴訟費用由被告負擔。
    事實及理由
壹、程序部分：為外國人妻未喪失中華民國國籍或外國人為中華
    民國國民之贅夫者，其離婚之效力依中華民國法律，涉外民
    事法律適用法第15條第2 項定有明文。查本件原告為日本國
    人即屬外國人，而被告具有中華民國國籍，又係起訴確認兩
    造間之離婚無效，婚姻關係仍存在，是兩造間離婚之效力，
    自應適用本國法，合先敘明。
貳、實體部分：
一、本件原告起訴主張：被告係於民國82年5 月25日與日本國籍
    人即原告結婚，後於民國85年4 月25日兩造一同至屏東縣恆
    春戶政事務所辦理離婚登記完畢。然在此之前，兩造固簽署
    離婚協議書，但係由被告偽簽證人即被告母親丙○○○及即
    被告胞弟乙○○二人之簽名，並偽刻該二名證人之印章並蓋
    於兩願離婚協議書上後，至戶政機關辦理離婚登記。然因證
    人在兩造簽約時，並未在場親見，同時不知悉兩造是否確有
    離婚之真意，故應不符法定離婚之要件，故離婚實為無效，
    爰起訴請求確認兩造間之離婚無效，婚姻關係仍存在等語。
二、被告則以：辦理離婚登記所持之兩願離婚書，係由被告其簽
    署二名證人之姓名及住處，並偽刻印章蓋於離婚書上，持該
    兩願離婚書面至恆春戶政事務所辦理離婚登記完畢等語置辯
    。
三、按兩願離婚，應以書面為之，有2 人以上證人之簽名，並應
    向戶政機關為離婚之登記，民法第1050條定有明文。所謂2
    人以上證人之簽名，固不限於作成離婚證書時為之，亦不限
    於協議離婚時在場之人，始得為證人，然究難謂非親見或親
    聞雙方當事人確有離婚真意之人，亦得為證人（最高法院68
    年台上字第3792號判例意旨參照）。經查：
  (一)兩造原為夫妻，惟已於85年4 月25日離婚並至戶政機關辦理
    離婚登記完峻之事實，業據原告提出戶籍謄本1 份為證，並
    經本院依職權向屏東縣恆春戶政事務所函查屬實，有高雄縣
    大樹鄉戶政事務所94年6 月6 日樹鄉戶字第0940 001782 號
    函及隨函附送之離婚登記申請書、戶籍謄本、確認單及兩造
    離婚協議書各1 份在卷可稽，而原告到庭坦承係由原告本人
    與被告本人偕同至戶政機關辦理離婚登記，兩願離婚書上原
    告印章為真正，且離婚登記申請書上之原告處簽名及蓋章均
    屬真正一節（見95年6 月21日言詞辯論筆錄），此為被告所
    不爭執，此部分事實堪認為真。
  (二)惟兩造離婚時，雖有2 名證人丙○○○及乙○○於兩造之離
    婚協議書上之簽名及印文，然係由被告代簽二人之姓名及刻
    其印章蓋於其上一節，並據證人即原告之母親丙○○○到庭
    證述：被告在日本認識原告，說他們有結婚，但詳細情形我
    不清楚，後來他們說辦離婚，辦完之後被告跟我講我才知道
    的，我並沒有偕同兩造至戶政機關辦理離婚登記，亦未在離
    婚協議書上簽名，被告並未向其拿取印章蓋於離婚協議書上
    等語（見95年5 月15日言詞辯論筆錄），核與原告於本院審
    理時所述大致相符，復為被告所不爭執，則堪認證人丙○○
    ○上開證詞，應為真實而可採信。且觀以該二名證人欄處姓
    名及住址筆跡，其筆劃筆順均與被告之姓名及住址書寫筆跡
    大致相符，是以，證人既未親見或親聞兩造確有離婚之真意
    ，被告逕自簽其母親及胞弟之姓名在兩造之離婚協議書上以
    及未得其同意下刻其二人之印章蓋於協議書上，揆諸前開論
    述，自不符擔任兩造離婚證人之資格。本件兩造離婚既不符
    應有2 人以上之證人簽名之法定要件，離婚自屬無效，兩造
    婚姻關係仍然存在。惟原告之戶籍上既已登記兩造離婚，已
    如前述，故原告自有即受確認判決之法律上利益。從而，原
    告訴請確認兩造間之婚姻關係存在，為有理由，應予准許。
四、據上論結，本件原告之訴為有理由，依民事訴訟法第78條，
    判決如主文。
中    華    民    國    95    年    7    月    5     日
                  家事法庭法  官  郭慧珊
上正本證明與原本無異。
如不服本判決，應於送達後20日內，向本院提出上訴狀並表明上
訴理由，如於本判決宣示後送達前提起上訴者，應於判決送達後
10日內補提上訴理由書（須附繕本）。
中    華    民    國    95    年    7     月    5     日
                          書記官  張琇晴


司法院資訊處製作；財團法人民間司法改革基金會備份。
